臺灣高雄地方法院民事判決　　　　　　　　94年度建字第33號
原　　　告　桂華營造股份有限公司
法定代理人　甲○○
訴訟代理人　邱明政　　律師
被　　　告　台灣省自來水股份有限公司
法定代理人　乙○○
訴訟代理人　許銘春　　律師
　　　　　　張文雪　　律師
當事人間給付工程款事件，本院於民國94年11月11日言詞辯論終
結，判決如下：
    主      文
被告應給付原告新台幣捌佰捌拾肆萬捌仟零肆拾玖元，及自民國
九十四年一月一日起至清償日止，按年息百分之五計算之利息。
訴訟費用由被告負擔。
本判決於原告以新台幣貳佰玖拾伍萬元為被告供擔保後，得假執
行；被告如以新台幣捌佰捌拾肆萬捌仟零肆拾玖元為原告預供擔
保，得免為假執行。
    事實及理由
一、按按當事人法定代理人代理權消滅者，訴訟程序在有新法定
    代理人承受其訴訟以前當然停止；聲明承受訴訟，應提出書
    狀於受訴法院，由法院送達於他造。分別為民事訴訟法第17
    0 條及第176 條所明定。本件被告之法定代理人於審理中變
    更為乙○○，並據其具狀聲明承受訴訟等情，有被告提出經
    濟部函影本及聲明承受訴訟狀附卷（見本院卷頁148 至149
    ）可稽，揆諸前揭說明，於法有據，合先敘明。
二、原告主張：兩造於民國91年11月13日簽訂工程承攬契約，由
    原告承攬被告發包之「澄清湖水庫底泥清除工程」（下稱系
    爭工程），系爭工程採統包工程總價決標，約定工程總價為
    新台幣（下同）000000000 ，按實做數量結算工程款（下稱
    系爭契約）。原告以自行研發之分區圍堤假設性工程（下稱
    系爭圍堤）施工法施工，於93年10月15日完成系爭工程後，
    報請被告於93年12月23日驗收合格及核發驗收證明書，依約
    被告應給付工程結算款為00000000元，詎被告於93年11月23
    日發函予原告，表示將暫時扣留其中0000000 元（下稱系爭
    款項），充作系爭圍堤拆除費用，如兩造間另外進行之系爭
    圍堤仲裁案，認定被告不得扣留系爭款項時，即無息給付該
    款項。惟原告於93年11月26日函復被告，表示不同意扣留，
    請被告依約給付款項，乃被告仍於93年12月7 日函復重申扣
    留意旨。而按原告施作之系爭圍堤假設性工程保留款收購爭
    議，業經中華民國仲裁協會（下稱仲裁協會）於94年3 月24
    日以93年度仲雄聲義字第011 號仲裁判斷書（下稱系爭仲裁
    ）判斷被告應以00000000元向原告價購分區圍堤工程設施，
    然被告迄仍拒絕給付系爭款項等情。爰本於系爭契約及民法
    第505 條承攬報酬請求權，聲明：被告應給付原告000000 0
    元，及自94年1 月1 日起至清償日止，按年息5 ％計算之利
    息。願供擔保，請准宣告假執行。
三、被告則以：依系爭契約所附「施工補充說明書」3-2 圍堤設
    置約定：「．．圍堤設施於本工程完工後，應予以拆除並清
    除臨時回填材料恢復原狀．．」等語，顯見原告承攬系爭工
    程之施工項目，包含設計施作圍堤及於完工後拆除圍堤設施
    ，而按原告既未拆除圍堤，被告自無給付該項報酬之義務。
    系爭工程完工前，因被告擬續辦加深40公分底泥清除工程，
    為節省公帑，於徵得原告同意後，保留系爭圍堤，供作後續
    加深工程之用，足見原告並未施作拆除系爭圍堤工程，被告
    即無給付該項報酬之義務。又系爭契約既將原告拆除系爭圍
    堤之工作項目剔除，顯見系爭工程約定原告應施作之工作範
    圍已變更，被告自得取消拆除系爭圍堤之報酬。再拆除系爭
    圍堤之工程施工費、運費、品管費、勞保費、勞工安全衛生
    費、承商管理費、利潤、什費及營業稅，合計應支出費用為
    0000000 元，則原告之請求縱使為真，被告亦得以上開拆除
    圍堤費用與原告之請求相互抵銷等語置辯。爰聲明：原告之
    訴及假執行之聲請均駁回。如受不利益判決，願供擔保，請
    准宣告免為假執行。
四、兩造不爭執事項：
（一）原、被告雙方於91年11月13日就「澄清湖水庫底泥清除工
      程」簽訂工程承攬契約書，契約約定之工程總價為000000
      000。
（二）系爭工程於93年10月15日竣工，被告並於93年12月23日核
      發驗收證明書。
（三）系爭工程係採統包總價決標，惟按實做數量結算工程款。
（四）被告扣留系爭工程之分區圍堤拆除費884萬8,049元。
（五）倘原告之請求有理由，則同意其請求遲延給付之利息自94
      年1 月1 日起算。
（六）原告承攬系爭工程後，研發分區圍堤替代方法，經被告審
      查認可後，據此工法辦理施工。嗣於系爭工程完工前，被
      告因擬續辦加深40公分水庫底泥清除工程，為節省公帑，
      乃決定保留原告施作之分區圍堤，並經原告同意。
（七）原告所施作系爭圍堤之所有權及被告應否另行價購系爭圍
      堤之爭執，業經仲裁協會於94年3 月24日以93年度仲雄聲
      義字第011 號仲裁判斷書，判斷被告應以00000000元向原
      告價購系爭圍堤。
五、兩造於審理中協商爭點為（一）分區圍堤之拆除是否包含於
    原告應履行系爭工程之標的範圍內？又被告向原告價購系爭
    分區圍堤，是否包含應由被告自行拆除系爭圍堤？（二）分
    區圍堤拆除是否為系爭工程結算計價項目之一？（三）原告
    於系爭工程完工前同意保留分區圍堤，供被告繼續辦理加深
    四十公分底泥清除工作之用，是否即屬兩造合意變更系爭契
    約工作範圍，致原告因無須負擔支付拆除分區圍堤費用，而
    得由被告於應支付原告之工程款中扣除分區圍堤拆除費用？
    （四）分區圍堤拆除費用是否為8848,049元？爰分述如下：
（一）分區圍堤之拆除是否包含於原告應履行系爭工程之標的範
      圍內？又被告向原告價購系爭分區圍堤，是否包含應由被
      告自行拆除系爭圍堤？
  １、被告主張依系爭工程施工補充說明書（下稱系爭說明書）
      3-2 「圍堤設置」項約定：「3 、圍堤設施於本工程完工
      後，應予以拆除並清除臨時回填材料恢復原狀；需浚挖部
      分，仍應浚挖至設計浚挖線」等語參酌以觀，顯見原告施
      工項目，不但包括設計、施工系爭圍堤，亦包含施工後，
      應負責拆除系爭圍堤，而按原告既未施作拆除系爭圍堤，
      自不得請求被告給付系爭款項云云，固據提出施工補充說
      明書影本為證，惟為原告所否認，並以前揭情詞置辯。
　２、經查，原告承攬系爭工程後，研發分區圍堤替代方法，經
  　　被告審查認可後，據此工法辦理施工乙節，為兩造所不爭
    　執，業如上述。顯見系爭圍堤乃原告承攬系爭工程後，研
      發據以施作工程之施工方法，自非原告承攬系爭工程之施
      工項目之一。此參諸系爭契約第1 條契約標的第1 項工程
      名稱記載：「澄清湖水庫底泥清除工程」；第5 項工程概
      要記載：「清除底泥三十四萬公噸及處置管理費用等」（
      見本院卷頁8 背面）；暨系爭說明書記載：「圍堤設施於
      本工程完工後，應予以拆除並清除臨時回填材料恢復原狀
      ；需浚挖部份，仍應浚挖至設計浚挖線」（見本院卷頁70
      ）等情相互以觀益明。足徵原告設置系爭圍堤並非系爭工
      程施工項目之一。而按原告研發設置系爭圍堤，據以施作
      系爭工程，其設置圍堤既非施工項目之一，則原告於系爭
      工程完成後，是否拆除系爭圍堤？或負應否擔拆除圍堤費
      用？乃屬另一問題，核與系爭工程施作項目無涉。從而，
      被告辯稱：原告承攬系爭工程後，其施工項目，包括設計
      、施工系爭圍堤及拆除系爭圍堤，暨原告於工程結束後，
      並未施作拆除系爭圍堤，故不得請求被告給付系爭款項云
      云，即屬無據。次查，被告主張原告於系爭工程施工完成
　　　後，應負責拆除系爭圍堤乙節，為原告所自認（見本院卷
  　　頁141）， 堪予認定。顯見原告完成系爭工程後，仍負有
    　拆除系爭圍堤之義務。又查，系爭工程業於93年10月15日
      竣工，被告並於93年12月23日核發驗收證明書乙節，為兩
　　　造所不爭執，業如上述，同堪認定。則揆諸前揭說明，原
　　  告自負有拆除系爭圍堤，以回復原狀之義務。
　３、原告固不爭執伊於系爭工程完工後，負有拆除系爭圍堤之
　　　義務，惟主張：被告因為辦理後續加深40公分水庫底泥清
  　　除工程，有使用系爭圍堤之必要，為節省公帑，遂以0000
　　　0000元之價格，向伊購買系爭圍堤，則被告於購得系爭圍
　　　堤後，究竟如何處理，應由被告自行決定，倘被告決定拆
　　　除圍堤，其相關拆除費用，亦應由被告自行負擔。此外，
　　　被告另行發包之後續工程，亦於其承攬契約中載明，承攬
　　　廠商於完工後，應負責拆除系爭圍堤，益徵有關系爭圍堤
  　　拆除費用，應由被告自行負擔等情，並提出仲裁協會94年
    　3 月24日93年度仲雄聲義字第011 號仲裁判斷書為證，然
      被告否認應由其負擔系爭圍堤拆除費用之事實，並以：仲
      裁協會雖仲裁被告應以上開價格向原告購買系爭圍堤，惟
      有關拆除系爭圍堤費用，仍應由原告負擔，故被告自得以
      拆除系爭圍堤應支付的費用0000 0000 元，向原告主張抵
      銷云云置辯。
　４、經查，被告於系爭工程完工前，因擬續辦加深40公分水庫
　　　底泥清除工程，為節省公帑，乃決定保留原告施作之分區
  　　圍堤，並經原告同意。又被告應以00000000元向原告購買
　    系爭圍堤之所有權，業經仲裁協會仲裁判斷確定等情，為
      兩造所不爭執，並有仲裁協會94年3 月24日以93年度仲雄
      聲義字第011 號仲裁判斷書附卷可稽，堪予認定。顯見原
      告據以施作系爭工程之系爭圍堤，業以上開價格出售被告
      無訛。次按原告既將其施作之系爭圍堤出售被告，依民法
      第348 條第1 項規定，固負有移轉系爭圍堤所有權及交付
      系爭圍堤予被告之出賣人責任。惟按動產受讓人受讓讓與
      人關於動產之交付時，倘受讓人已占有動產者，於讓與合
      意時，即生交付之效力，謂之簡易交付，為民法第761 條
      第1 項所明定。而查，本件原告出售系爭圍堤予被告時，
      該圍堤係施作於水庫湖面中，圍堤材料包含鋼板樁、ＣＣ
      Ｐ止水樁及天然砂石級配，顯見兩造係以設置現況買賣系
      爭圍堤無訛，倘參諸被告購買系爭圍堤之目的，係作為後
      續加深40公分水庫底泥清除工程施作之用乙節相互以觀，
      自足以認定兩造合意買賣系爭圍堤時，業由被告占有系爭
      圍堤，則揆諸前揭說明，應認原告於買賣合意時，已依約
      完成交付系爭圍堤之債務。
  ５、又查，原告依簡易方式完成交付圍堤之義務，既係源於兩
      造間存在之系爭圍堤買賣合意為之，揆諸動產所有權移轉
      效力規定，自堪認系爭圍堤所有權於簡易交付之同時，亦
      移轉予被告無訛。而按原告既將系爭圍堤交付被告，且將
      圍堤所有權移轉予被告，則衡之常情，有關被告完成後續
      加深工程後，系爭圍堤應如何處理乙節，除兩造於買賣系
      爭圍堤時，另行約定應由原告負責處理外，依上開說明，
      即應由被告自行處理。本件被告並未舉證證明兩造間合意
      買賣系爭圍堤時，有何另行約定應由原告負責拆除系爭圍
      堤之事實，則揆諸上開說明，關於將來拆除或處理系爭圍
      堤所生相關費用，自應由被告負擔。益有進者，倘原告確
      於買賣系爭圍堤時，允諾將來由其負擔拆除系爭圍堤責任
      ，則衡諸常情，被告就此有利於己之事由，儘可於仲裁協
      會仲裁過程中，向仲裁庭提出抗辯，惟被告並未於仲裁程
      序中為前揭抗辯，顯見將來拆除系爭圍堤相關事由，係由
      被告自行負擔無訛。從而，被告辯稱：應由原告負擔拆除
      系爭圍堤之費用云云，即屬無據。
  ６、再查，被告利用系爭圍堤另行發包之後續加深工程，於其
      承攬契約中載明，承攬廠商於加深工程完工後，應負責拆
      除系爭圍堤乙節，業據原告陳述綦詳，並為被告所不爭執
      （見本院卷頁142 、143）， 堪可認定。顯見被告知悉其
      向原告買受系爭圍堤，於施作後續加深工程完工後，應自
      行處理拆除系爭圍堤，故於後續加深工程承攬契約中，明
      定承攬人應於工程完工後，負責拆除系爭圍堤，益徵兩造
      合意簽訂系爭圍堤買賣契約時，有關如何處理系爭圍堤事
      宜，係由被告自行決定無訛。是被告以前揭情詞置辯，洵
      屬無據。
（二）本件兩造合意簽訂系爭圍堤買賣契約，既應由被告自行負
      擔處理系爭圍堤事宜，則有關前揭（二）、（三）及（四
      ）等爭點，即無探究之必要，爰不予論述。
六、綜上所述，原告承攬系爭工程之施工項目，既不包含設計施
    作圍堤及於完工後拆除圍堤設施；且被告向原告購買系爭圍
    堤後，將來如何處理系爭圍堤，應由被告自行決定等情，均
    如前述。則被告以原告未施作拆除系爭圍堤，伊無給付該項
    報酬之義務；暨被告代為支付應由原告負擔之系爭圍堤拆除
    費用合計0000000 元，其得以上開圍堤拆除費用與原告請求
    之系爭款項相互抵銷云云，均屬無據。從而，原告本於系爭
    契約及民法第505 條承攬報酬請求權，請求被告給付000000
    0 元，及自94年1 月1 日起至清償日止，按年息5 ％計算之
    利息，為有理由，應予准許。
七、兩造陳明願供擔保，請准宣告假執行及免為假執行，均屬有
　　據，爰併諭知如主文第3項所示。
八、本件判決事證已臻明確，兩造其餘攻擊防禦方法及所提之證
    據，核與本件判決結果不生影響，爰不逐一論駁，附此敘明
    。
九、據上論結，原告之訴為有理由，依民事訴訟法第78條、第39
    0 條第2 項、第392 條第2 項，判決如主文。
中　　華　　民　　國　　94　　年　　11　　月　　25　　日
                  民事第二庭法　官　李昭彥
正本係照原本作成。
如不服本判決，應於送達後20日內，向本院提出上訴狀並表明上
訴理由，如於本判決宣示後送達前提起上訴者，應於判決送達後
10日內補提上訴理由書（須附繕本）。
中　　華　　民　　國　　94　　年　　11　　月　　11　　日
                                書記官　余幼芳
